臺灣彰化地方法院刑事判決
109年度原訴字第23號
                                     110年度訴字第76號
公  訴  人  臺灣彰化地方檢察署檢察官
被      告  林進傑


指定辯護人  本院公設辯護人陳志忠
上列被告因加重詐欺等案件，經檢察官提起公訴（109年度偵字
第9963號、第10050號、第10652號）、追加起訴（109年度偵字
第13124號）及移送併辦審理（109年度少連偵字第173號、109年
度偵字第13124號），本院依簡式審判程序，合併判決如下：
    主  文
丙○○犯如附表一、二主文欄所示之罪，各處如所示之刑及沒收。
應執行有期徒刑壹年捌月。
　　犯罪事實
一、丙○○為「金蘋果」所屬之詐欺集團成員，擔任「車手」之工
    作，負責前往各ATM提領詐騙集團詐騙得來之款項（參與犯
    罪組織部分，未據起訴）。
二、丙○○及所屬詐欺集團其他成員，共同意圖為自己不法之所有
    ，基於三人以上共同詐欺取財、洗錢之犯意聯絡，分別為以
    下之行為：
  ㈠詐欺集團成員於附表一所示之時間，以所示之方式，向乙○○、戊○○、辛○○、壬○○、癸○○、丁○○行騙，他們因而陷於錯誤，將所示之金額，匯入所示之人頭帳戶內。詐欺集團成員「海綿寶寶」、「水箭龜」、不詳暱稱之人，於民國109年4月11日某時許，以易信指示丙○○於當日中午，在高雄市某不詳地點，拿取所示之人頭帳戶提款卡，並指示丙○○前往領款，並將取得款項轉交給己○○（本院業已審結），再由己○○將款項另轉交給詐騙集團成員「黃瑋銘」，因而成功掩飾、隱匿詐欺不法所得之去向。
　㈡詐欺集團成員於附表二所示之時間，以所示之方式，向陳怡安、乙○○、張凱萍、甲○○行騙，他們因而陷於錯誤，將所示之金額，匯入所示之人頭帳戶內。詐欺集團成員「海綿寶寶」、「水箭龜」、不詳暱稱之人，於109年4月15日某時許，以易信指示丙○○於在高雄市某不詳地點，拿取所示之人頭帳戶提款卡，並指示丙○○前往領款，並將取得款項交給不詳詐騙集團成員，因而成功掩飾、隱匿詐欺不法所得之去向。
　　理  由
一、前揭犯罪事實，業經被告丙○○迭於偵查、本院審理時自白在案，互核相符，且經證人即同案被告己○○、子○○、庚○○、甲○○、證人即附表一、二所示之被害人兼或於警詢、偵查中證述明確，復有自動櫃員機監視器翻拍照片、便利商店監視器翻拍照片、員警蒐證照片、被害人提出之行動電話畫面翻拍照片、相關匯款資料、網路轉帳明細、存摺影本、附表一、二所示人頭帳戶開戶資料及交易明細在卷可以證明，足見被告前揭任意性之自白與事實相符。從而，本案事證明確，應依法論科。
二、論罪科刑：
　㈠核被告如附表一、二所示所為，均係犯洗錢防制法第14條第1項之洗錢罪，及刑法第339條之4第1項第2款之三人以上共同詐欺取財罪（公訴人於本院審理時，業已更正本案構成洗錢防制法第14條第1項之洗錢罪，基於檢察一體原則，本院應受更正後之法條拘束）。 
　㈡又被告就上開犯行，與犯罪事實欄所示之人，有犯意聯絡與行為分擔，應為共同正犯。
　㈢另被告持人頭帳戶之提領工具前往提款，雖有多次提領行為，但被告是共同基於單一提領之主觀犯意，於緊密之時間、地點提領詐騙所得，侵害同一財產法益，應屬接續犯之一罪。
　㈣再被告以一行為，同時觸犯上開罪名，為想像競合犯，應從一重之加重詐欺罪處斷。
　㈤又被告所犯上開各罪，犯意各別、行為互異，應分論併罰之。
　㈥被告就上開洗錢犯行，已於本院審理時自白在案，應依洗錢防制法第16條第2項減輕其刑（雖然此部分之犯行為想像競合犯，應從一重論以加重詐欺取財罪，但想像競合犯本質為數罪，在決定處斷刑時，仍應考慮輕罪之加重、減輕其刑之規定，因為這樣才能比較何者為較重之刑，且決定輕罪封鎖效果之量刑下限）。
  ㈦爰審酌被告不思以合法手段賺取財富，竟加入詐欺集團，擔任車手之角色，謀求不法利益，此一犯罪動機實屬可議，此一提領詐欺款項，並轉交給其他詐欺集團成員之行為，形成金流斷點，進而掩飾、隱匿犯罪所得，造成後續追查困難，亦使詐欺集團得以確保不法利得，犯罪情節非輕，另考量被告並非集團內最主要的核心角色，而本案被害人被騙金額甚鉅，被告雖然表示有意願賠償被害人，但因為被告在另案審理時，已與該案之多位被害人達成和解，分期賠償部分損失，且正受民事強制執行，已無能力再與本案被害人和解（見本院卷第327頁至第347頁之和解筆錄、執行命令），可見被告雖有賠償之心，但無法實際彌補損害，另斟酌被告於犯罪後坦承全部犯行，態度甚佳，其於本院審理時自述：我的學歷是專科肄業，已婚，育有7個月的小孩，我目前跟太太、小孩、爸爸及爺爺同住，我是單親家庭長大的孩子，我目前從事輕鋼架隔間，月薪約新臺幣（下同）3～4萬元，當時有欠錢，在網路上找工作，之後才知道是擔任車手；希望給我一次機會，讓我可以工作，償還被害人，將傷害降到最低，也讓我可以繼續照顧家庭等語之教育程度、家庭生活狀況、犯罪動機及量刑意見，另斟酌被害人辛○○表示：請依法審判，讓被告等人可以依法賠償，不願意原諒被告，亦未獲得賠償等語，被害人丁○○表示：我遭詐騙後，導致財務發生困難，生活陷入困境，被告等人嚴重破壞社會和諧互信關係及個人生存條件，請從重量刑，以正社會風氣等語之意見，被害人戊○○表示：希望法院替我討回損失的款項，那是我的辛苦錢，因為此次詐騙，騙走我戶頭大多數的生活費用，讓我這些日子很不好過，懇求法院為受害者討回公道等詞之意見（見本院卷第97頁至第103頁之被害人意見調查表），辯護人請求本院從輕量刑、公訴人對於量刑並無意見、本案被害人遭詐騙金額差異、被告於本案案發之前，未曾因詐欺案件，遭判處罪刑之前科紀錄等一切情狀，分別量處如附表一、二主文欄所示之刑。
  ㈧又刑法第50條、第51條並未明文規定在個案中應該如何量定應執行之刑，對此，本院認為數罪併罰案件定應執行刑之目的在於「罪責原則」及「特別預防」之考量，刑罰之一般預防功能，將使行為人淪為「警惕世人」的工具（手段），侵害人性尊嚴（刑罰的一般預防功能在於立法者所設定的法定刑的本身），不應該在量刑或定應執行刑予以考慮，而經過此一特別之量刑程序，方能充分反應各行為整體之不法內涵，進而進行充分且不過度的罪責評價，尤其是各宣告刑對於行為人的刑罰意義，也應該充分考量行為人本身的人格特性及刑罰經濟原則，過重的刑罰反而無法達到教化之目的，更有可能違反比例原則。此外，本院亦認刑法第57條所規定之各款量刑事由，就同一事由在定應執行之刑時予以再次評價，並不違反「雙重評價禁止」，主要的理由在於兩者的制度目的不同，在決定宣告刑時，法院應該考量宣告刑之處遇是否合乎罪責原則與特別預防功能，在罪責框架基礎內決定具體刑度，但在決定應執行刑時，則是出於整體刑罰執行的考量，行為人的人格罪責，已經在各罪宣告刑累加的上限下，作為得減輕應執行之刑之事由，尤其是行為人所犯數罪的犯罪特質，總和的累加觀察，更可以充分反應行為人的主觀法敵對意思，以及法益侵害的總體威脅程度。因而斟酌本案被告所犯分屬加重詐欺取財、洗錢罪，犯罪罪質同一、犯罪手法雷同、犯罪時間相近，被告擔任車手，本案被害人人數高達10人，整體財產法益侵害程度非輕，但被告僅參與2天的提領行為，且於犯罪後坦承全部犯行，又有上述家庭生活與經濟狀況等一切情狀，定應執行之刑如主文所示。
三、關於沒收：
　㈠犯罪工具：上開人頭帳戶之提領工具，並未扣案，本院考量此些帳戶業經凍結，無法繼續使用，不再具有充作人頭帳戶使用之危害性，已無預防再犯之必要，而此些提領工具僅為帳戶使用之表徵，本身價值低廉，基於比例原則之考量，爰不予宣告沒收、追徵（犯罪工具為裁量沒收）。
　㈡犯罪所得：被告於警詢表示，其可賺取實際提領款項1％之報酬，但因本案涉及多名被害人匯款，被告擔任車手提領之金額，未必等同於被害人受騙匯款之金額，故只能依法進行估算，本院估算之基礎如下：
　⒈就附表一部分，原則上以被害人受騙匯款之金額，作為各次不法利得沒收之估算基礎，且以4捨5入之方式計算，避免執行困難。而此部分總提領金額，經計算後，小於被害人實際受騙匯款之金額，本院即以被告整體提領金額，作為估算基礎上限，也就是說，此部分不法利得沒收的範圍，不超過被告實際提領的金額，但因附表一涉及多名被害人，為避免計算困難，故在各次提領之最後1名被害人中，進行扣減，避免「超額沒收」。  
　⒉如附表二所示被告各次提領之金額，與被害人實際受騙匯款之時間、金額大致相同，此部分即以被告實際提款之金額，作為不法利得估算之基礎。
　⒊據此計算，被告實際獲得之不法利得，並未扣案、實際合法發還被害人，均應依法宣告沒收，於全部或一部不能沒收或不宜執行沒收時，追徵其價額如各該附表一、二主文欄所示。
　㈢洗錢標的沒收：
  ⒈按犯洗錢防制法第14條之罪，其所移轉、變更、掩飾、隱匿、收受、取得、持有、使用之財物或財產上利益，沒收之，同法第18條第1項前段定有明文。此一新增條文，擴大沒收的範圍，除了犯罪工具、犯罪所得的沒收外，亦兼及「被洗的錢」，以符合國際規範（可參考立法理由：修正第1項如下：㈠FATF40項建議之第4項建議：各國應立法允許沒收洗錢犯罪行為人洗錢行為標的之財產）。
  ⒉但依刑法第11條規定：「本法總則於其他法律有刑罰、保安
    處分或沒收之規定者，亦適用之。但其他法律有特別規定者
    ，不在此限。」上開洗錢標的沒收的規定，雖然屬於特別法
    ，應該優先於刑法的適用，但關於被害人優先（刑法第38條
    之1第5項）、過苛條款（刑法第38條之2第2項），洗錢防制
    法沒有特別排除之明文，依據刑法第11條前段之規定，自得
    加以適用。
　⒊本案洗錢標的並未扣案，本院考量被告並非詐騙集團核心人物，所提領款項隨即全數交給上游，且領取的報酬不高，與洗錢標的金額甚有落差，若沒收洗錢標的，應屬過苛，經裁量後，依據刑法第38條之2第2項之規定，應不予宣告沒收、追徵。
　㈣至於附表一、二所示人頭帳戶內，尚有餘額，此部分或為未
    及提領之款項，或為被告提領「整數金額」後尚餘之款項，
    金額不高，並非洗錢防制法第18條第2項擴大利得沒收之範
    圍，在此指明。
四、關於移送併辦部分：臺灣彰化地方檢察署檢察官移請併辦部
    分（109年度少連偵字第173號、109年度偵字第13124號），
    與如附表一所示已起訴、上開論罪部分，為事實上同一案件
    ，本院自得予以審理。
五、同案被告甲○○、庚○○本院另行審結，其餘被告，本院業已審
    結。
六、依刑事訴訟法刑事訴訟法第273條之1第1項、第299條第1項
    前段，判決如主文。
本案經檢察官陳鼎文提起公訴、移送併辦（109年度少連偵字第1
73號），檢察官陳立興追加起訴及移送併辦（109年度偵字第131
24號），檢察官陳昭蓉到庭執行職務。
中　　華　　民　　國　　110 　年　　4 　　月　　12　　日
                  刑事第五庭  法  官  陳德池
以上正本證明與原本無異。
如不服本判決應於收受判決後20日內向本院提出上訴書狀，並應
敘述具體理由。其未敘述上訴理由者，應於上訴期間屆滿後20日
內向本院補提理由書(均須按他造當事人之人數附繕本)「切勿逕
送上級法院」。
告訴人或被害人對於判決如有不服具備理由請求檢察官上訴者，
其上訴期間之計算係以檢察官收受判決正本之日期為準。
中　　華　　民　　國　　110 　年　　4 　　月　　12　　日
                              書記官  陳孟君
附錄論罪科刑法條全文：
洗錢防制法第2條
本法所稱洗錢，指下列行為：
一、意圖掩飾或隱匿特定犯罪所得來源，或使他人逃避刑事追訴
    ，而移轉或變更特定犯罪所得。
二、掩飾或隱匿特定犯罪所得之本質、來源、去向、所在、所有
    權、處分權或其他權益者。
三、收受、持有或使用他人之特定犯罪所得。

洗錢防制法第14條
有第二條各款所列洗錢行為者，處7年以下有期徒刑，併科新臺
幣5百萬元以下罰金。
前項之未遂犯罰之。
前二項情形，不得科以超過其特定犯罪所定最重本刑之刑。

中華民國刑法第339條之4 第1項
犯第339條詐欺罪而有下列情形之一者，處1年以上7年以下有期
徒刑，得併科1百萬元以下罰金：
一、冒用政府機關或公務員名義犯之。
二、三人以上共同犯之。
三、以廣播電視、電子通訊、網際網路或其他媒體等傳播工具，
    對公眾散布而犯之。

附表一：（109年度原訴字第23號）
編號 詐騙過程 提款過程 主文 1 （被害人乙○○） 詐騙集團成員於109年4月11日下午3時48分許，撥打電話給乙○○，佯稱係MOMO購物網站客服人員，因操作錯誤，誤將乙○○設為經銷商，須操作銀行APP解除信用卡支付等語，致乙○○陷於錯誤，依指示分別於同日下午3時52分許起，接續匯款4萬9,987元、1萬8,132元，至李玲瑤之元大商業銀行帳號00000000000000號帳戶內（合計6萬8,119元）。 丙○○於下列時間、地點，持李玲瑤左列銀行帳戶之金融卡，提領所示之金額： ⒈於109年4月11日下午3時56分許起，在位於高雄市○○區○○○路000號之高雄銀行總行，接續提領9萬9,900元。 ⒉於同日下午4時6分許起，在位於高雄市○○區○○○路000號之陽信商業銀行左營分行，接續提領4萬3,000元。   丙○○犯三人以上共同詐欺取財罪，處有期徒刑壹年貳月。 犯罪所得新臺幣陸佰捌拾元，沒收之，於全部或一部不能沒收或不宜執行沒收時，追徵其價額。 2 （被害人戊○○） 詐騙集團成員於109年4月11日下午3時7分許，撥打電話給戊○○，佯稱係MOMO購物網站客服人員，因出貨時貼錯單據，將被扣款1萬2,000元，須按行動電話簡訊所載序號輸入轉帳帳號及金額以止付等語，致戊○○陷於錯誤，依指示於同日下午4時許，匯款4萬9,987元，至李玲瑤之上開元大商業銀行帳戶內。  丙○○犯三人以上共同詐欺取財罪，處有期徒刑壹年壹月。 犯罪所得新臺幣伍佰元，沒收之，於全部或一部不能沒收或不宜執行沒收時，追徵其價額。 3 （被害人辛○○） 詐騙集團成員於109年4月11日下午3時18分許，撥打電話給辛○○，佯稱係小三美日購物網人員，誤將丑○○設定為高級會員，需操作ATM解除設定，辛○○因而陷於錯誤，於同日下午4時許，以ATM轉帳2萬5,035元，至李玲瑤之同上元大商業銀行帳戶內。  丙○○犯三人以上共同詐欺取財罪，處有期徒刑壹年壹月。 犯罪所得新臺幣貳佰肆拾玖元，沒收之，於全部或一部不能沒收或不宜執行沒收時，追徵其價額。 4 （被害人壬○○） 詐騙集團成員於109年4月11日晚間8時24分許，撥打電話給壬○○，佯稱係MOMO購物網站人員，因作業疏失將連續扣款，需操作ATM解除設定等語，壬○○因而陷於錯誤，於同日晚間9時46分許起，至9時57分許，以ATM轉帳、存款之方式，接續轉出11萬9,983元，至李玲瑤之中國信託商業銀行帳號000000000000號帳戶內。 丙○○於下列時間、地點，持李玲瑤之左列帳戶金融卡，提領所示之金額： ⒈於109年4月11日晚間9時57分許起，在位於高雄市○○區○○○路000號之高雄銀行，提領8萬9,900元。 ⒉於同日晚間10時許起，在位於高雄市○○區○○○路00號之中國信託商業銀行博愛分行，提領13萬元。 ⒊於翌日（12日）凌晨0時47分許，在位於高雄市○○區○○○路000號之中國信託商業銀行九如分行，提領2萬元。 丙○○犯三人以上共同詐欺取財罪，處有期徒刑壹年貳月。 犯罪所得新臺幣壹仟貳佰元，沒收之，於全部或一部不能沒收或不宜執行沒收時，追徵其價額。 5 （被害人癸○○） 詐騙集團成員於109年4月11日晚間8時50分許，撥打電話給癸○○，佯稱係MOMO購物網站人員，因之前購物設定為分期付款，將被連續扣款，需操作網路銀行解除設定等語，癸○○因而陷於錯誤，於109年4月12日凌晨0時20分許，以網路銀行匯款3萬9,987元，至李玲瑤之上開中國信託商業銀行帳戶內。  丙○○犯三人以上共同詐欺取財罪，處有期徒刑壹年壹月。 犯罪所得新臺幣肆佰元，沒收之，於全部或一部不能沒收或不宜執行沒收時，追徵其價額。 6 （被害人丁○○） 詐騙集團成員於109年4月4日下午某時許，撥打電話給丁○○，佯稱係好買寶貝HerBuy網路購物人員，因作業疏失，多消費一筆訂單，需操作ATM以協助退款等語，丁○○因而陷於錯誤，於109年4月12日凌晨0時9分許，至0時31分許，以ATM接續匯款8萬65元，至李玲瑤之同上中國信託商業銀行帳戶內。  丙○○犯三人以上共同詐欺取財罪，處有期徒刑壹年貳月。 犯罪所得新臺幣柒佰玖拾玖元，沒收之，於全部或一部不能沒收或不宜執行沒收時，追徵其價額。 
附表二：（110年度訴字第76號）
編號 詐騙過程 提款過程 主文 1 （被害人陳怡安） 詐騙集團成員於109年4月15日下午5時45分許，撥打電話給陳怡安，佯稱係台新銀行客服人員，將退款陳怡安之前遭詐騙的款項，須匯款確認身份等語，致陳怡安陷於錯誤，依指示於同日下午6時30分許，匯款8,090元，至江金龍之華南銀行帳號000000000000號帳戶。 丙○○於109年4月15日下午6時42分許，在位於高雄市○○區○○○路00號之陽信銀行大順分行，持江金龍左列銀行帳戶金融卡，提領8,000元。      丙○○犯三人以上共同詐欺取財罪，處有期徒刑壹年壹月。 犯罪所得新臺幣捌拾元，沒收之，於全部或一部不能沒收或不宜執行沒收時，追徵其價額。 2 （被害人乙○○） 詐騙集團成員於109年4月15日下午5時40分許，撥打電話給乙○○，佯稱其日前網路購物誤刷多筆金額，須操作ATM匯款以確認身份等語，致乙○○陷於錯誤，依指示於同日晚間6時51分許，匯款1萬9,988元，至江金龍之上開華南銀行帳戶內。 丙○○於109年4月15日晚間6時56分許，在上開陽信銀行大順分行，持前開金融卡，提領2萬元。 丙○○犯三人以上共同詐欺取財罪，處有期徒刑壹年壹月。 犯罪所得新臺幣貳佰元，沒收之，於全部或一部不能沒收或不宜執行沒收時，追徵其價額。 3 （被害人張凱萍） 詐騙集團成員於109年4月15日下午4時46分許，撥打電話給張凱萍，佯稱係網路警察、中國信託商業銀行客服人員，將退回張凱萍之前遭詐騙之款項，須匯款審核才能退款等語，張凱萍因而陷於錯誤，於同日下午5時11分許，以網路匯款4萬9,986元，至江金龍之上開華南銀行帳戶內。 丙○○於109年4月15日下午5時28分許，在位於高雄市○○區○○○路000號之花旗（台灣）銀行高雄分行，持前開金融卡，接續提領5萬元。 丙○○犯三人以上共同詐欺取財罪，處有期徒刑壹年壹月。 犯罪所得新臺幣伍佰元，沒收之，於全部或一部不能沒收或不宜執行沒收時，追徵其價額。 4 （被害人甲○○） 詐騙集團成員於109年4月15日下午5時28分許，撥打電話給甲○○，佯稱係渣打銀行客服人員，將退回其之前匯款之款項，須先匯款用以銷帳才能退款等語，甲○○因而陷於錯誤，於同日晚間5時56分許，以網路轉帳2萬2,085元，至江金龍之上開華南銀行帳戶內。 丙○○於109年4月15日晚間6時1分許起，在位於高雄市○○區○○○路000號之台灣銀行大昌分行，持前開金融卡，接續提領2萬2,000元。 丙○○犯三人以上共同詐欺取財罪，處有期徒刑壹年壹月。 犯罪所得新臺幣貳佰貳拾元，沒收之，於全部或一部不能沒收或不宜執行沒收時，追徵其價額。